【裁判字號】    95,上易,329
【裁判日期】    951003
【裁判案由】    拆屋還地
【裁判全文】
臺灣高等法院民事判決                 95年度上易字第329號
上  訴  人  乙○
訴訟代理人  孫隆賢律師
被上訴人    甲○○
訴訟代理人  張伯時律師
上列當事人間請求拆屋還地事件，上訴人對於中華民國95年3月7
日臺灣臺北地方法院94年店訴字第2號第一審判決提起上訴，本
院於95年9月19日言詞辯論終結，判決如下：
    主      文
上訴駁回。
第二審訴訟費用由上訴人負擔。
    事實及理由
一、本件被上訴人主張：被上訴人於89年7月26日向黃則石、黃
    高鳳鶯（以下簡稱黃則石等二人）購得坐落於臺北縣深坑鄉
    ○○段土庫小段75地號土地 (以下簡稱系爭土地)，面積514
    平方公尺，嗣經委請地政事務所現場測量以確定與上訴人所
    有同小段76-10及74-12地號土地（以下簡稱76-10號、74-12
    號土地)之界址時，發現上訴人所有之廢棄屋及圍牆（已不
    堪使用）無權占用系爭土地如附圖之複丈成果圖所示(一)62平
    方公尺、被上訴人所有門牌號碼為台北縣松柏街30巷10號房
    屋（以下簡稱10號房屋，於67年3月13日初編為土庫18巷36
    弄6號）占用如附圖所示(二)18平方公尺 (以下簡稱系爭建物)
    。上訴人雖抗辯稱其於77年3月21日買受76-10號、74-12號
    土地時，系爭建物即已存在，當時被上訴人之任何前手均未
    曾就系爭建物越界之事實向上訴人之前手提出異議，被上訴
    人即應繼受其前手之義務，而無權請求上訴人拆屋還地。然
    被上訴人之前手並不知越界建築之情，被上訴人自無繼受前
    手義務可言。且系爭土地原本為不毛之地，除小部分種菜外
    ，幾十年來從未開墾建築或做其他重大利用，被上訴人暨前
    手原均不知有越界之事實，故未曾向上訴人或上訴人之前手
    異議，況被上訴人之前手未提出異議，非即謂被上訴人之前
    手知有越界建築之情事，故上訴人抗辯稱被上訴人之前手未
    提出異議，上訴人自應就被上訴人及前手知悉越界之事實負
    舉證責任。又所謂越築，其建築物必為房屋，苟屬非房屋構
    成部分，如有越界建築，不論鄰地所有人是否知情而不即提
    出異議，要無民法第796條之適用。爰依民法第767條規定請
    求上訴人應將坐落系爭土地如附圖所示(一)(二)之系爭建物拆除
    後，將該土地交還予被上訴人。原審判決被上訴人勝訴。並
    就上訴人之上訴，聲明上訴駁回。
二、上訴人則以：上訴人所有坐落76-10號、74-12號土地及10號
    房屋，原係訴外人楊文彥於62年間向訴外人黃則石等二人買
    受土地後興築之松柏山莊，嗣因楊文彥財務發生困難，乃將
    76-10號、74-12號土地及地上未完成房屋讓與訴外人魯瑞澤
    經營之天心建設有限公司接手興建，魯瑞澤於70年7月16日
    將76-10號、74-12號土地及10號房屋售予上訴人之前手張連
    信（為上訴人之夫之前妻之子），張連信再於77年3月21日
    出賣予上訴人。而依67年2月23日、22日之土地登記簿記載
    ，76-10號、74 -12號土地之面積各為41平方公尺、82平方
    公尺，經地政機關劃定界址，由最初之前手築牆圍堵，是76
    -10號、74-12號土地與系爭土地之界址詳明，產權面積確認
    ，被上訴人所指越界之系爭建物，均係坐落於上訴人所有76
    -10號、74-12號土地及牆垣之內，上訴人並無無權占有之情
    事。縱上訴人確有越界，然系爭建物於上訴人買受76-10號
    、74-12號土地前即已存在，被上訴人之前手自始未曾提出
    異議，且自上訴人77年3月21日買受76-10號、74-12號土地
    起，至89年7月26日被上訴人買受相鄰系爭土地止，被上訴
    人之前手黃則石等二人亦未曾就系爭建物越界之事實向上訴
    人提出異議，故被上訴人之任何前手本不得請求上訴人之前
    手或上訴人拆除系爭建物。則被上訴人嗣後買受系爭土地，
    即應繼受其前手之義務，而無權請求上訴人拆除系爭建物。
    又本件兩造均係向魯瑞澤購買房地且比鄰而居，被上訴人並
    於原法院83年度訴字第276號黃則石等二人請求被上訴人返
    還土地事件中 (以下簡稱返還土地事件)多次測量系爭土地
    ，應明知上訴人向魯瑞澤買受76-10號、74-12號土地及10號
    房屋，而為有權使用系爭土地。且被上訴人於該事件主張系
    爭土地及其所有房屋係購自魯瑞澤，因而抗辯其使用系爭土
    地係有合法正當權源，嗣後卻與黃則石等二人達成訴訟上和
    解，由被上訴人以遠低於公告現值每平方公尺新台幣（下同
    ）9,400元之2,431元向黃則石等二人買受系爭土地後，忘卻
    上訴人使用系爭土地為亦有正當權源，而一反先前之主張，
    竟謂上訴人越界建築，其權利之行使顯違誠信等語，資為抗
    辯。上訴聲明：原判決廢棄，被上訴人在第一審之訴駁回。
三、被上訴人主張上訴人所有系爭建物占用系爭土地如附圖所示
    (一)(二)所示，業據提出地籍圖、76-10號、74-12號土地及系爭
    土地登記簿謄本為證（見原審卷第5頁至第7頁），且經原審
    會同臺北縣新店地政事務所（以下簡稱新店地政事務所）現
    場履勘，並囑託該所測量，製有勘驗筆錄及新店地政事務所
    93 年12月17日北縣店地測字第0930018600號函附如附圖所
    示之複丈成果圖在卷可證 (見原審卷第33頁至第34頁、第38
    頁至第40頁)，堪信為真。上訴人抗辯稱系爭建物係其輾轉
    購自魯瑞澤，均係在其所有76-10號、74-12號土地內，並無
    占用系爭土地云云，不足為採。
四、按以無權占有為原因，請求返還土地者，占有人對土地所有
    權存在之事實無爭執，而僅以非無權占有為抗辯者，土地所
    有權人對其土地被無權占有之事實無舉證責任，占有人自應
    就其取得占有係有正當權源之事實證明之。本件被上訴人所
    有系爭土地現為上訴人所有系爭建物占用如附圖(一)(二)所示，
    已如前述，上訴人以前揭情詞主張其為有權占用，惟為被上
    訴人所否認，揆諸前揭說明，自應由上訴人就其占用系爭土
    地有正當權源負舉證之責。經查：
  (一)上訴人主張系爭建物係其於77年3月21日買受10號房屋及其
    所坐落之基地前即已存在，當時被上訴人之前手未曾就越界
    之事實向上訴人之前手提出任何異議，且從77年3月21日上
    訴人買受系爭土地之時起，至被上訴人於89年7月26日買受
    相鄰之系爭土地止，被上訴人之前手亦未曾就上開越界事實
    向上訴人提出任何異議，被上訴人之任何前手既從未向上訴
    人之前手及上訴人就越界之事實提出任何異議，故被上訴人
    之任何前手即不得請求上訴人之前手或上訴人拆屋還地，被
    上訴人嗣後既買受系爭土地，即應繼受其前手之義務，而無
    權請求上訴人拆除越界部分云云。
  1.按土地所有人建築房屋逾越疆界者，鄰地所有人如知其越界
    而不即提出異議，不得請求移去或變更其建築物，民法第79
    6條前段固定有明文。惟主張鄰地所有人知其越界而不即提
    出異議者，應就此項事實負舉證之責任，且民法第796條所
    定鄰地所有人之忍受義務，係為土地所有人所建房屋之整體
    ，有一部分逾越疆界，若予拆除，勢將損及全部建築物之經
    濟價值而設。倘土地所有人於所建房屋整體之外，越界加建
    房屋，則鄰地所有人請求拆除，原無礙於所建房屋之整體，
    即無該條規定之適用（最高法院45年台上字第931號及67年
    台上字第800號判例意旨參照）。
  2.本件依原審於93年12月16日之勘驗筆錄及新店地政事務所檢
    送如附圖之複丈成果圖所示，(一)廢棄屋占用62平方公尺部分
    ，係上訴人或其前手於10號房屋整體外越界所搭蓋之建物，
    揆諸前開說明，其與民法第796條規定越界建築之要件不符
    ，並不在被上訴人容忍義務之範疇，參諸上訴人於原審現場
    履勘時，亦表示同意返還此部分無權占用之土地，有該勘驗
    筆錄附卷可參（見原審卷40頁，筆錄記載「原告」同意返還
    ，係「被告」同意返還之誤），故上訴人抗辯稱此部分因被
    上訴人之前手知悉越界建築而不為反對之意思，被上訴人有
    容忍其占用之義務云云，殊難採信。
  3.至上訴人所有10號房屋占用如附圖所示(二)18平方公尺部分，
    上訴人並未就被上訴人或其前手知悉或可能認知其越界而未
    即提出異議之情事舉證以明其實，上訴人主張被上訴人應容
    忍上開建物占用系爭土地云云，顯屬無據，不足採信。至上
    訴人請求訊問證人魯瑞澤、魯簡秀霞及饒盛奇，據以證明坐
    落76-10號、74-12號土地及其上10號建物係由其前手張連信
    輾轉購自魯瑞澤等事實（見原審卷第107頁、第108頁、本院
    卷39頁)。然被上訴人對於上訴人主張前揭事實並不爭執，
    且關於上訴人所有76-10號、74-12號土地及10號建物縱係輾
    轉購自魯瑞澤，惟該10號房屋確有越界占用系爭土地，亦屬
    無權占用，此部分詳如后(二)所述，故上訴人聲請訊問證人魯
    瑞澤、魯簡秀霞及饒盛奇，核無必要，附此敘明。
  (二)上訴人雖再以76-10號、74-12號土地原係訴外人楊文彥於62
    年間向黃則石等二人買受，與附近之鄰地共同興築松柏山莊
    ，嗣因楊文彥財務發生困難，乃將所購土地及地上未完成房
    屋讓與魯瑞澤經營之天心建設有限公司接手興建，然後售予
    上訴人之前手張連信，上訴人嗣再由訴外人張連信處受讓取
    得。因此，兩造之房地均係購自訴外人魯瑞澤，既為被上訴
    人所明知，且被上訴人前於請求返還土地事件中，亦主張系
    爭土地及其所有房屋係購自魯瑞澤，並抗辯其使用系爭土地
    有合法正當權源，則上訴人亦向魯瑞澤買受76-10號、74-12
    號土地及10號房屋，亦屬有權占用系爭土地云云，並據提出
    原法院83年度訴字第276號、本院83年度上字1725號判決、
    本院85年度上更(一)字第225號和解筆錄為證（見原審卷第55
    頁至第77頁）。惟被上訴人對於其所有之系爭土地係購自訴
    外人魯瑞澤，及上訴人所有76-10號、74-12號土地及10號房
    地亦係輾轉購自魯瑞澤等情並不爭執，已如前述，且黃則石
    等二人以被上訴人無權占用系爭土地，曾訴請被上訴人拆屋
    還地，迭經原院以83年度訴字第276號判決黃則石等二人敗
    訴後，再經本院以83年上字1725號判決黃則石等二人之上訴
    駁回，其後再經最高法院廢棄發回本院更審後，黃則石等二
    人與被上訴人於85年12月24日成立和解，由被上訴人給付黃
    則石等二人各1,250,000元後取得系爭土地之所有權，此經
    本院調閱上開83年度訴字第276號返還土地事件全卷查明屬
    實。核被上訴人於該返還土地事件中雖主張其所有台北縣深
    坑鄉土庫18巷24弄7號房屋（以下簡稱被上訴人房屋）所占
    用系爭土地94平方公尺，原係訴外人楊文彥於62年間向黃則
    石等二人買受後興建松柏山等三百餘戶房屋，後因財務困難
    ，乃將所購土地及地上未完成房屋讓與魯瑞澤，則楊文彥有
    權使用系爭土地，楊文彥將系爭土地轉讓予魯瑞澤建造房屋
    ，被上訴人再向魯瑞澤買受房屋及系爭土地，均屬有權占有
    等語（見本院83年度上字第1725號判決第3頁)。上訴人雖執
    此主張兩造之房地既均係直接或輾轉購自魯瑞澤，則被上訴
    人既主張其對於系爭土地於未取得所有權前係屬有權占用，
    此亦可同證上訴人對於系爭土地之占有使用係屬有權占用云
    云。然細譯被上訴人於返還土地事件中所為之抗辯，其法律
    上之依據，係以魯瑞澤受讓楊文彥對黃則石等二人買受系爭
    土地之債權，黃則石等二人係因買賣關係而將系爭土地交付
    楊文彥使用，楊文彥再將系爭土地交付魯瑞澤使用，則魯瑞
    澤占用系爭土地既係緣於黃則石等二人與楊文彥之買賣關係
    ，則魯瑞澤占用系爭土地對黃則石等二人而言，即非無權占
    有。嗣魯瑞澤復將其對系爭土地之債權讓與被上訴人，則被
    上訴人占用系爭土地對黃則石等二人而言，亦非無權占有。
    但此與上訴人輾轉向魯瑞澤買受坐落76-10號、74-12號土地
    及10號房屋，該房屋因越界而占用被上訴人嗣後取得系爭土
    地之情形迴不相同，對被上訴人而言，上訴人占用系爭土地
    並無合法正當權源。上訴人執被上訴人於返還土地事件中之
    抗辯，遽以推論上訴人所有系爭建物占用系爭土地亦有合法
    正當權源，要屬無據，不足採信。
  (三)另上訴人抗辯稱被上訴人明知上訴人同係向魯瑞澤購買房地
    比鄰而居，而為有權使用房屋所坐落之基地。詎被上訴人竟
    於返還土地事件中與黃則石等二人成立和解，由被上訴人以
    低於公告現值每平公尺9,400元之2,431元之價格向黃則石等
    二人買受系爭土地，顯係與黃則石等二人共同侵害上訴人之
    債權，甚且於取系爭土地所有權後，提起本件訴訟，其權利
    行使顯違誠信原則云云。
  1.按權利之行使，不得違反公共利益，或以損害他人為主要目
    的，民法第148條第1項定有明文。該條所稱權利之行使，是
    否以損害他人為主要目的，應就權利人因權利行使所能取得
    之利益，與他人及國家社會因其權利行使所受之損失，比較
    衡量以定之。倘其權利之行使，自己所得利益極少而他人及
    國家社會所受之損失甚大者，非不得視為以損害他人為主要
    目的，此乃權利社會化之基本內涵所必然之解釋。
  2.被上訴人與黃則石等二人間請求返還土地事件，兩造於85年
    12月19日於本院成立和解，被上訴人同意各給付黃則石等二
    人1,250,000元價款（總價款2,500,000元）後，黃則石等二
    人將系爭土地移轉登記予被上訴人，此有上訴人提出本院85
    年度上更(一)字第225和解筆錄附卷可憑（見原審卷第75頁）
    ，則被上訴人係以每平公尺4,864元（2,500,000÷514=4,86
    3.8，元以下四捨五入）買受系爭土地，上訴人主張被上訴
    人係以每平公尺2,431元買受系爭土地，顯有誤會。又黃則
    石等二人於前揭民事事件中欲以何價格出售系爭土地予被上
    訴人，乃係黃則石等二人與被上訴人於訴訟中基於互相讓步
    所為市場經濟之考量，斷難徒憑被上訴人以低於市價之價格
    向黃則石等二人買受系爭土地，遽謂上訴人有與黃則石等二
    人共同侵害上訴人債權，況上訴人係於和解後之89年7月26
    日取得系爭土地之所有權，有土地登記簿謄本在卷可證（見
    原審卷第7頁），而上訴人延至取得系爭土地所有權後4年餘
    ，即93年8月10日始對上訴人提起本件拆屋還地訴訟，有民
    事起訴狀在卷可證（見原審卷第3頁)。倘被上訴人有損害上
    訴人對黃則石等二人債權之意思而買受系爭土地，依一般常
    情，被上訴人理應於取得系爭土地所有權後，隨即請求被上
    訴人拆屋還地，而無允許上訴人再占有使用系爭土地長達4
    年餘之久，上訴人主張被上訴人以低於市價向黃則石等二人
    買受系爭土地，遽謂被上訴人有侵害其債權之目的云云，顯
    屬無據。再者，黃則石等二人原係因被上訴人所有房屋占用
    系爭土地94平方公尺，乃訴請被上訴人返還系爭土地，則被
    上訴人為免拆屋還地乃於訴訟中與黃則石等成立和解而買受
    系爭土地，是被上訴人買受系爭土地自有其經濟規劃考量，
    而上訴人所有系爭建物既占用系爭土地，對被上訴人而言，
    既屬無權占用，則被上訴人於取得系爭土地所有權後，請求
    上訴人拆屋還地，實屬權利行使之正當行為，自無權利濫用
    之情事，上訴人以其所有之76-10號、74-12號土地與系爭土
    地相鄰，被上訴人買受系爭土地後而訴請其拆屋還地，遽謂
    有權利濫用云云，殊難採信。
  (四)綜上，上訴人抗辯其所有系爭建物占用系爭土地有正當權源
    云云，不足採信，則被上訴人請求上訴人應將系爭建物拆除
    ，將該土地交還被上訴人，為有理由，應予准許。
五、按所有人對於無權占有或侵奪其所有物者，得請求返還之。
    對於妨害其所有權者，得請求除去之。有妨害其所有權之虞
    者，得請求防止之，民法第767條定有明文。本件被上訴人
    為系爭土地之所有權人，現為上訴人所有系爭建物占用如附
    圖(一)(二)各62、18平方公尺，而上訴人復未能證明其有合法占
    用權源，則被上訴人依前揭規定請求請求上訴人應將坐落附
    圖(一)(二)之地上物拆除，將該土地返還被上訴人，為有理由，
    應予准許。原審判命上訴人拆屋還地，於法並無不合。上訴
    意旨指摘原判決不當，請求廢棄改判，為無理由，應予駁回
    。
六、本件事證已明，兩造其餘攻擊防禦方法及未經援用之證據，
    經本院審酌後，核與本件之結論，不生影響，爰不一一贅述
    ，附此敘明。
七、據上論結，本件上訴為無理由，依民事訴訟法第449條第1項
    、第78條，判決如主文。
中    華    民    國    95    年    10    月    3    日
                    民事第十一庭
                        審判長法  官   鄭雅萍
                              法  官   林恩山
                              法  官   蘇芹英
正本係照原本作成。
不得上訴。
中    華    民    國    95    年    10    月    3    日
                              書記官   林初枝


司法院資訊處製作；財團法人民間司法改革基金會備份。
